【裁判字號】    90,上易,1526
【裁判日期】    901115
【裁判案由】    恐嚇取財
【裁判全文】
臺灣高等法院臺南分院刑事判決              九十年度上易字第一五二六號    Ｃ
      上  訴  人  台灣嘉義地方法院檢察署檢察官
      被      告  甲  ○  ○
      選任辯護人  蔡  碧  仲  律師
      被      告  己  ○  ○
右上訴人因被告恐嚇取財案件，不服中華民國九十年七月廿四日台灣嘉義地方法院九
十年度易字第四三二號第一審判決（起訴案號：台灣嘉義地方法院檢察署九十年度偵
字第一五一五號），提起上訴，本院判決如左：
      主      文
上訴駁回。
      理      由
一、公訴意旨略以：甲○○於民國（下同）八十八年五月間，委託代書乙○○辦理其
    買受江永德所有嘉義市○○段八二四之七、八三三之八一、八二三之十一號三筆
    土地過戶案，並已交付新台幣（下同）一千萬元，嗣因該土地尚有抵押權未塗銷
    致無法過戶，甲○○不甘受損，並認乙○○未盡善良管理人注意義務，而出賣人
    江永德已無資力，並將其所交付買賣價款花用殆盡，甲○○竟與其母戊○○及其
    母同居人己○○，共同意圖為自己不法所有概括犯意，自八十九年七月初某日，
    至嘉義市○○街一六九號乙○○代書事務所，以凶惡語氣，向乙○○及其妻丁○○恫嚇稱：今天此事要好好處理，否則會對你們不利等語。甲○○等三人復於八
    十九年七月八日，在乙○○代書事務所，以相同手法，要求乙○○將所有嘉義市
    ○○街一六九號房地設定抵押權予甲○○，以確保會將江永德土地過戶，三人再
    於八十九年七月十二日乙○○至代書事務所，恐嚇乙○○若不設定抵押權，否則
    事務所也不用開設等語，致乙○○、丁○○心生畏懼，乃立下協議書允諾設定抵
    押權予甲○○。嗣於八十九年七月十三日及八十九年十一月十三日，甲○○等三
    人，以乙○○尚未辦理過戶為由，要求乙○○每月應支付卅萬元利息，乙○○、
    丁○○夫妻，因恐遭不測，乃如數交付。迨甲○○欲拍賣乙○○房地時，乙○○
    即報警處理等情。因認被告甲○○、己○○、戊○○三人共同涉犯刑法第三百四
    十六條第一項連續恐嚇取財罪嫌云云。
二、公訴意旨認被告甲○○、己○○、戊○○涉有右揭犯行，無非以告訴人乙○○與
    丁○○指訴、及雙方所立協議書、設定抵押權契約書、錄影帶，為其所憑論據。
三、按犯罪事實應依證據認定之，無證據不得推定其犯罪事實；不能證明被告犯罪者
    ，應諭知無罪判決，刑事訴訟法第一百五十四條、第三百零一條第一項分別定有
    明文。又事實之認定，應憑證據，如未能發現相當證據，或證據不足以證明，自
    不能以推測或擬制之方法，以為裁判基礎。認定不利於被告之事實，須依積極證
    據，茍積極證據不足為不利於被告事實之認定時，即應為有利於被告之認定，更
    不必有何有利之證據。而告訴人之指訴，係以使被告受刑事追訴為目的，是其指
    述是否與事實相符，仍應調查其他證據以資審認；必其所述與事實相符，而就其
    他方面調查，復無瑕疵可擊，始足為論罪科刑之基礎（最高法院四十六年台上字
    第二六○號、六十一年台上字第三○九九號判例參照）。次按刑法第三百四十六
    條第一項恐嚇取財罪構成，以被告所為不法惡害通知達到被害人，並足使其心生
    畏懼而交付財物為要件；且刑法第三百四十六條恐嚇罪，係以意圖為自己或第三
    人不法所有為構成要件之一，若僅以恐嚇方法使人交付財物，縱其行為或可觸犯
    他項罪名，要無由成立本條恐嚇罪（最高法院廿六上字一三○一號判例參照）。
三、訊據被告己○○、戊○○、甲○○三人，對於右揭時地與乙○○簽訂協議書，並
    以乙○○房地設定抵押權甲○○，擔保將出賣人江永德前揭土地所有權移轉登記
    予甲○○，及曾於八十九年十月十三日、八十九年十一月十三日，先後二次向乙○○收取每月利息卅萬元等事實，坦承不諱。然被告三人均堅詞否認有恐嚇取財
    犯行，甲○○辯稱：伊委任乙○○辦理買賣土地過戶，已支付價金一千萬元，然
    該土地尚有抵押權未塗銷，仍繼續遭強制執行，致未能辦理過戶，代書乙○○顯
    未盡注意義務，其後告訴人乙○○與出賣人江永德互推責任，伊等為求自保，始
    要乙○○以其房地設定抵押，確保會將此事辦好，並無不法所有意圖，又因乙○○表示三個月會辦好，伊乃要求未如期辦好，須依民間習慣付月息三分等語。己○○辯稱：土地買賣價金係代書乙○○經手，不能辦理過戶，當應負責任；告訴
    人乙○○所提錄影帶係剪接，單挑伊所講話語一再重複等語。戊○○則辯稱：伊
    等並無恐嚇意思，問他乙○○是否能吃能睡，僅要告訴人將心比心等語。經查：
  (一)告訴人所提出以指證被告三人恐嚇取財錄影帶，經原審二次勘驗結果，均認雙方
    糾紛雖無法達成協議，就事實經過有爭辯，在場多人也爭相表示意見，但未見任
    何激烈肢體，或言語衝突，或有何威脅生命財產言語出現（詳原審卷六五、一○
    七頁）。又錄影帶所示目擊證人黃介隆證稱：當天伊正好前往周代書處索取資料
    ，有看到被告三人在場，因人多未聽清楚詳細內容，只聽到土地買賣事情，但雙
    方談話無衝突也無爭吵聲，應是一般正常討論事情等語（詳原審卷一六三至一六
    五頁）。且前往現場處理員警李清江復證稱：當天伊與另位同事前往處理時，並
    未看到激烈衝突，也沒聽到被告講恐嚇言語，伊在現場協調約廿分鐘等語（詳原
    審卷一六四頁）。由是觀之，告訴人指被告三人，於八十八年十月十三日、同年
    十一月十三日、同年十二月十一日，連續三次至告訴人乙○○事務所恐嚇取財等
    情，顯與原審勘驗錄影帶結果，及上揭證人所供證言不符，則告訴人其指訴要與
    事實不符。又公訴人偵查中當庭所播放錄影帶，係經過剪接，該剪接錄影帶均針
    對恐嚇部分所為，為告訴人乙○○、丁○○二人所坦承（詳偵查卷六五頁、原審
    卷一六三頁）。準此以言，該剪接錄影帶所顯示：被告己○○於八十九年十月十
    三日、十一月十三日，在告訴人事務所，對告訴人說「要比硬的話，就比試看看
    」、「看你要走那一條路，如另外一條不好的路也會奉陪，可能會比現在更不好
    」、「找誰都一樣，我絕對奉陪到底，要長要短，要文要武，要黑要白都可以」
    等內容，被告認係告訴人剪接而受斷章取義，非無可能。又就告訴人所提錄影帶
    繹文內容，對照告訴人與己○○前後對話觀之，被告己○○前揭言詞，似係與告
    訴人乙○○討論，應如何與江永德交涉時所言，是己○○所稱，比硬、要長要短
    ，要文要武、要黑要白，伊均奉陪等語，似係針對江永德而言，自不能徒憑告訴
    人斷章取句，遽認被告等人有恐嚇取財犯行，更無法以該錄影帶推論被告三人，
    於八十八年七月間，有恐嚇告訴人乙○○、丁○○夫妻，致乙○○將房地設定抵
    押予被告甲○○情事。故依前揭論述，本件實難認定簽立協議書時，被告三人對
    告訴人已有積極明示言語、行為，或其他暗示危害，足使告訴人理解其意，而使
    心生畏怖之恐嚇行為。
  (二)被告甲○○、己○○、戊○○三人，及告訴人乙○○及其胞弟丙○○，於八十九
    年七月十二日，在嘉義市警察局第二分局北門派出所，與出賣人江永德協調本件
    買賣糾紛，至該日夜間十一時許，仍協調無效，即共赴丙○○代書事務所繼續協
    調，並當場簽立系爭協議書，約定以乙○○房地設定抵押，作為三個月辦妥出賣
    人江永德土地所有權移轉登記予甲○○之擔保，若未如期完成，則應付月息三分
    利息予被告，當時告訴人丁○○係在乙○○代書事務所樓上住家，並未下樓參予
    協議等情，業經被告三人供述甚明，核與告訴人乙○○、丁○○夫妻於原審供述
    情節相符（詳原審卷四七、八二頁），亦與告訴人胞弟即證人丙○○證述內容吻
    合（詳原審卷八四頁），且有協議書一份在卷可稽（詳偵查卷十九頁）。告訴人
    乙○○應設定抵押權予甲○○，三個月未將出賣人江永德土地完成所有權移轉登
    記予甲○○，告訴人乙○○則應每月支付利息即三十萬元，係為確保告訴人於三
    個月，將甲○○向江永德所購買土地，順利完成過戶手續等情屬實，應堪採信。
  (三)又按刑法第三百四十六條第一項恐嚇取財罪，以使人交付財物為要件，然設定抵
    押權並非交付財物，公訴人認被告三人使乙○○，以房地設定抵押權，係涉犯恐
    嚇取財行為，即有可議。況被告等人，使告訴人以其房地設定抵押權行為，係為
    擔保乙○○受任辦理江永德出賣土地移轉所有權，應無不法所有意圖。蓋受任人
    因處理事物有過失，其所生損害，對於委任人應負賠償責任，民法第五百四十四
    條定有明文。又因可歸責於債務人事由，致為不完全給付，債權人因此所受損害
    ，更得依民法第二百二十七條規定，向債務人請求賠償。本件告訴人乙○○受被
    告甲○○等人，委託辦理甲○○買受江永德所有土地過戶事宜，雙方就乙○○未
    完成受任事務所生紛爭，依民法規定，被告甲○○對於乙○○本得依民法債務不
    履行規定，請求損害賠償。則兩造前開紛爭，非不得以訂立和解契約方式，作為
    解決途徑。準此以言，本件協議書性質上，即有可能係兩造和解契約。至兩造倘
    就該契約是否成立生效、有無撤銷原因、約定利息是否超過法定利率而有不得請
    求情事，應循民事訴訟途徑解決。且告訴人如認其房地所擔保抵押債權不存在，
    於拍賣抵押物強制執行程序終結前，更得對抵押權人提起債務人異議之訴，以資
    解決，然此等民事紛爭解決途徑，要非刑事程序所得審認。
  (四)又告訴人乙○○雖指稱，係因簽協議書前被告戊○○說，如不這樣處理，要讓告
    訴人伊等不好吃不好睡，伊心生恐懼始簽訂協議書云云。然此情為被告戊○○否
    認，則被告戊○○是否確曾說過該言語，於告訴人舉證以實其說之前，即存有疑
    義。況告訴人所指，被告戊○○前開言語時間，與簽立協議書時間，二者在時間
    上，已相隔一段時間，縱認被告戊○○確有如是言詞出現，是否仍足以影響日後
    ，告訴人乙○○與被告簽立協議書自主性，亦有待商榷。告訴人丁○○雖亦指稱
    被告等人有諸多恐嚇言行，惟告訴人丁○○於被告與告訴人乙○○簽立協議書時
    ，既不在現場，自無從執此而為被告不利之認定。
  (五)另觀乎卷附協議書內容記載：「承買人甲○○為甲方，代辦人乙○○為乙方，甲
    方為確保得要求乙方，提供不動產與甲方抵押設定，在清償日期內無利息，逾清
    償日期，則按月息三分計息，乙方未於九十年一月十三日辦妥過戶登記，甲方即
    得行使抵押權，乙方確有同意，甲方應於房地過戶完妥時，無條件塗銷乙方所提
    供不動產之抵押權。見證人己○○先生願負保證（乙○○不動產抵押權塗銷）之
    一切責任」等情，由協議書內容觀之，告訴人乙○○除要求被告甲○○，應於房
    地過戶完妥時，無條件塗銷乙○○所提供不動產之抵押權，以保障自己權利，且
    要求被告己○○應負塗銷抵押權之保證責任，顯見協議重點，乃要求告訴人乙○○提供擔保，並應於三月內辦妥江永德房地過戶予甲○○事宜，倘如期辦妥，則
    被告甲○○即應無條件負責塗銷抵押，該協議書應係經雙方斟酌己方利益後所簽
    ，告訴人乙○○顯有充分考量空間。參諸協議書文字，係由乙○○所親自書寫，
    並非被告等人事先擬妥，再恐嚇告訴人乙○○簽署，且三個月辦理時間，亦係告
    訴人乙○○衡量辦理房地過戶所需時間後始提出，亦為告訴人乙○○及其胞弟丙○○供明在卷。再者告訴人乙○○已從事執業代書數十年，代辦不動產過戶及撰
    寫書狀經驗豐富，該三月時間其既經評估，又在協議書中要求被告己○○擔任負
    保證塗銷抵押權責任。縱該協議書約定有失公平，應屬另尋民事爭訟途徑解決，
    不得僅以協議書約定違反公平，即謂被告有恐嚇告訴人乙○○簽署協議行為。
  (六)又本件自八十九年七月十三日簽立協議書，迄八十九年十月十三日協議書所約定
    三個月辦理過戶期限到期前，告訴人乙○○、丁○○夫妻，從未有正式向警方報
    案紀錄，有警員李清江到庭結稱：「案發當日，係周代書向蔡同榮立委陳情，蔡
    立委轉到一分局，再轉到二分局，由我們處理，案件轉到二分局受理時，約是八
    十九年十二月十一日前十餘天，受理前伊未問過被告，當日伊去時是穿便衣，另
    位同事則穿制服站在門口，伊到時沒看到激烈衝突，也未聽到被告等出言恐嚇，
    伊在那裡協調約二十幾分鐘。協調時伊有請周代書提出資料，並告訴被告己○○
    ，渠等有涉及恐嚇取財犯行，已經有在偵辦，不要告訴人在營業場所吵，叫被告
    他們走法律途徑，被告他們有跟伊說這件事發生經過」等語。倘告訴人係出於被
    告等人恐嚇行為，於深夜簽下協議書，然觀諸抵押權設定，尚須於地政機關辦公
    時間辦理，且須備多種證件始得為之，告訴人何以不在辦理抵押權設定完成前報
    警？或於協議期限到期前報案？或提出法律訴追？反倒是於簽立該協議書後，告
    訴人乙○○偕同其胞弟丙○○，出面積極與出賣人江永德協調如何處理房地過戶
    事宜，乙○○與江永德二人，於八十九年七月十七日（按系爭協議書簽立後第四
    日）在嘉義市警察局第二分局北門派出所，另由乙○○與江永德簽立協議書（被
    告等人未參予），內容略以：「丙方（乙○○）保管一百八十萬元支票，甲方（
    江永德）確為清償第三及第四順位抵押借款之用，甲方要求丙方交還。甲方同意
    同時將土地買賣證件蓋妥印鑑章。乙方（甲○○）未履行第三條約定時，丙方同
    意代為履行，於所有權移轉登記及塗銷全部抵押權完畢時，甲方應將丙方代付款
    項全部清償丙方」之事實，亦有甲○○、丙○○、乙○○陳述在卷可考，並有該
    協議書一份可稽（詳原審卷卅二至卅三頁）。綜觀協議要旨，皆係乙○○協調江
    永德應儘速將所買賣房地順利辦理過戶登記予甲○○，倘乙○○係基於被告己○○、戊○○、甲○○之恐嚇而提供抵押品、簽立協議書，何以非旦未報警處理，
    反積極依照先前雙方協議書，督促江永德履行出賣人義務？參諸乙○○於九十年
    五月十五日原審時指稱：「山」有說要幫忙處理，他有問金主，金主他說要三
    分違約金及五、六年的利息錢，一百八十萬元及剩下尾款不足」等語，乙○○既
    曾央求綽號「山」介入處理買賣過戶事宜，其自信可如期完成房地過戶，而同
    意與被告甲○○簽立協議書，亦符事理之常。
  (七)綜上所述，被告己○○、戊○○、甲○○所辯並非虛言，應可採信，揆諸首開說
    明，尚難令被告等人負恐嚇取財罪責。公訴人所舉證據，尚不足為被告等人犯罪
    事實之認定。此外復查無其他積極事證足認被告等人有何違法犯行，既不能證明
    被告犯恐嚇取財罪嫌，即應諭知被告無罪，以昭公允。
四、原審以被告等三人，罪證不足，因予均為無罪諭知。本院經核原審認事用法，均
    無違誤，檢察官上訴意旨，指摘原判決不當，為無理由，應予駁回。
據上論斷，應依刑事訴訟法第三百六十八條，判決如主文。
本案經檢察官羅清溪到庭執行職務。
中    華    民    國      九十      年      十一      月      十五      日
                                  臺灣高等法院臺南分院刑事第五庭
                                      審判長法官  茆    臺    雲
                                            法官  蔡    長    林
                                            法官  董    武    全
右正本證明與原本無異。
不得上訴。
                                      法院書記官  黃    全    忠
中    華    民    國      九十      年      十一      月     二十三     日


司法院資訊處製作；財團法人民間司法改革基金會備份。
